ACORDAO-COMPLETO-2584543

ACÓRDÃO 2869/2023 ATA 10/2023 - SEGUNDA CÂMARA

VISTOS, relatados e discutidos estes autos de tomada de contas especial instaurada pelo Fundo Nacional de Saúde em desfavor de Cipriano Maia de Vasconcelos, em razão da omissão no dever de prestar contas do Convênio 3046/2007;
ACORDAM os Ministros do Tribunal de Contas da União, reunidos em sessão da 2ª Câmara, diante das razões expostas pelo Relator, em:
9.1. acolher as razões de justificativas de José Ricardo Lagreca de Sales Cabral, Luiz Roberto Leite Fonseca, e Sidney Domingos Ferreira de Souza e Santos;
9.2. julgar regulares as contas de Isau Gerino Vilela da Silva, dando-lhe quitação plena, com fundamento nos arts. 16, inciso I, 17 e 23, inciso I, da Lei 8.443/1992 c/c os arts. 207 e 214, inciso I, do Regimento Interno/TCU;
9.3. fixar, com fundamento no art. 12, §§ 1º e 2º, da Lei 8.443/1992, e no art. 202, §§ 2º e 3º, do Regimento Interno/TCU, novo e improrrogável prazo de 15 (quinze) dias, a contar da notificação, para que o Estado do Rio Grande do Norte (CNPJ 08.241.739/0002-88) efetue e comprove, perante este Tribunal, com recursos do Tesouro Estadual, o recolhimento das quantias a seguir especificadas, aos cofres do Fundo Nacional de Saúde/MS, atualizadas monetariamente a partir das datas indicadas até a data do efetivo recolhimento, na forma prevista na legislação em vigor:
	Data de ocorrência
	Valor histórico (R$) 
	Débito/Crédito

	17/11/2011
	144.553,66
	D

	19/12/2011
	144.553,66
	D

	29/12/2015
	99.966,42
	C

	27/4/2017
	232.738,85
	C

9.4. julgar irregulares as contas de Cipriano Maia de Vasconcelos, com fundamento nos arts. 16, inciso III, alínea "a", da Lei 8.443/1992, c/c o art. 209, inciso I, do Regimento Interno/TCU;
9.5. aplicar a Cipriano Maia de Vasconcelos a multa prevista no art. 58, inciso I, da Lei 8.443/1992 c/c o art. 268, inciso I, do Regimento Interno/TCU, no valor de R$ 5.000,00 (cinco mil reais) , fixando-lhe o prazo de 15 (quinze) dias, a contar da notificação, para que comprove, perante o Tribunal, o recolhimento da dívida aos cofres do Tesouro Nacional, atualizada monetariamente desde a data do acórdão até a data do efetivo recolhimento;
9.6. com fundamento no art. 28 da Lei 8.443/1992, autorizar, desde logo, a cobrança judicial da dívida, caso não atendida a notificação;
9.7. notificar o estado do Rio Grande do Norte da presente decisão, informando que a liquidação tempestiva do débito atualizado monetariamente saneará o processo e permitirá que as contas sejam julgadas regulares com ressalva, dando-se lhe quitação, nos termos do § 4º do art. 202 do Regimento Interno do TCU, ao passo que a ausência dessa liquidação tempestiva levará ao julgamento pela irregularidade das contas, com imputação de débito a ser atualizado monetariamente e acrescido de juros moratórios, nos termos do art. 19, da Lei 8.443/1992;
9.8. notificar os responsáveis e o Fundo Nacional de Saúde da presente decisão.

Tomada de contas especial instaurada pelo Fundo Nacional de Saúde (FNS) em razão da omissão no dever de prestar contas dos recursos repassados à Secretaria de Estado da Saúde Pública do Rio Grande do Norte por meio de convênio para as obras de ampliação e reforma do Hemocentro Coordenador de Natal/RN.

Segunda Câmara

Fundo Nacional de Saúde - MS.

3. Responsáveis: Cipriano Maia de Vasconcelos (XXX.216.484-XX); Governo do Estado do Rio Grande do Norte (08.241.739/0001-05); Isau Gerino Vilela da Silva (XXX.217.214-XX); José Ricardo Lagreca de Sales Cabral (XXX.276.324-XX); Luiz Roberto Leite Fonseca (XXX.952.013-XX); Sidney Domingos Ferreira de Souza e Santos (XXX.463.604-XX).

13.1. Ministros presentes: Aroldo Cedraz (na Presidência), Augusto Nardes, Vital do Rêgo (Relator) e Antonio Anastasia.
13.2. Ministro-Substituto presente: Marcos Bemquerer Costa.

VITAL DO RÊGO

Transcrevo a seguir, com os ajustes de forma pertinentes, o relatório elaborado pelo auditor da SecexTCE (peça 117) .
INTRODUÇÃO
Cuidam os autos de tomada de contas especial (TCE) , instaurada pelo Fundo Nacional de Saúde (FNS) , originalmente em desfavor de Cipriano Maia de Vasconcelos (CPF XXX.216.484-XX) , em razão da omissão no dever de prestar contas do Convênio 3046/2007, registro Siafi 617432 (peça 8) , firmado entre o Ministério da Saúde (MS) e a Secretaria de Saúde Pública do Governo do Estado do Rio Grande do Norte (Sesap/RN) , e que tinha, por objeto, o instrumento descrito como "AMPLIAÇÃO E REFORMA DO HEMOCENTRO COORDENADOR	".
Examina-se, nesta oportunidade, alegações de defesa apresentadas pelo Sr. Isaú Gerino Vilela da Silva em face de a citação promovida pelo Ofício 48.123/2022-TCU/Seproc, de 16/9/2022 (peça 111) .
EXAME TÉCNICO
Breve Histórico 
3. 	A instrução que compõe a peça 107 analisou as alegações de defesa apresentadas pelo governo do estado do RN e as razões de justificativa apresentadas pelo secretário estadual de saúde Cipriano Maia de Vasconcelos. Naquela ocasião, o auditor instruinte propôs afastar parte do débito atribuído ao estado do RN e que se realizasse novas citações, da Sra. Eulália de Albuquerque Alves e do Sr. George Antunes de Oliveira, em face da omissão no dever de prestar contas do Convênio 3046/2007, e do estado do RN, em razão da não devolução do saldo de recursos do ajuste, além de nova audiência do Sr. Cipriano, pelo não cumprimento do prazo originalmente previsto para a prestação de contas em discussão.
4. 	Porém, o diretor técnico da SecexTCE/D2, em pronunciamento (peça 108) divergiu da proposta apresentada. Segundo aquele diretor, em 13/8/2012, houve uma transferência no valor de R$ 303.575,15, praticamente correspondente à integralidade dos recursos repassados e atualizados, conforme Demonstrativo de Débito (peça 106) , que atualizou os valores transferidos até a data de 13/8/2012, chegando-se ao valor de R$ 299.351,31, bem próximo ao valor dos recursos repassados pelo FNS, corrigidos monetariamente. 
5.	O diretor considerou ser razoável admitir que toda a movimentação afeta ao Convênio 3046/2007 limitou-se a uma única transferência realizada em 13/8/2012, e que todas as movimentações subsequentes não guardam nexo com os recursos federais, devendo responder, pelo dano em apuração nesta TCE, quem estava à frente da gestão naquela data, no caso, o Sr. Isaú Gerino Vilela da Silva, secretário estadual de saúde, no período de 6/6/2012 a 20/3/2013.
6. 	A partir da inferência de que a integralidade dos recursos foi movimentada pelo Sr. Isaú Gerino Vilela da Silva, o diretor deduziu não haver saldo a devolver, razão pela qual entendeu não se mostrar adequada a proposta de citação do governo do estado do RN pela não devolução de suposto saldo de recursos do convênio.
7. 	Propôs, então, a citação do Sr. Isaú por todos os débitos apontados nesta TCE. Proposição que foi anuída pelo secretário da SecexTCE (peça 109) . Daí, a citação do Sr. Isaú Gerino Vilela da Silva, materializada pelo Ofício 48.123/2022-TCU/Seproc, de 16/9/2022 (peça 111) , cujas alegações de defesa analisa-se a seguir.
Alegações de Defesa - Isaú Gerino Vilela da Silva
8. 	Por intermédio de advogado constituído nos autos (peça 113) , o Sr. Isaú Gerino Vilela da Silva apresentou alegações de 17/10/2022 (peça 115) . Os principais argumentos estão transcritos a seguir:
a) incongruências da proposta de responsabilização e omissão de prestar contas - a proposta colacionada não apresenta qualquer ato comissivo ou omissivo do antigo titular, na execução do convênio, que caracterize dano ao erário. Pelo contrário, há indicação de que no período em que o Sr. Isaú foi gestor o convênio sequer estava sendo executado, por bloqueio judicial (peça 115, p. 2) ;
b) os pareceres apresentados não atribuem ao defendente culpa alguma, muito menos dolo, somente a indicação de devolução de valores e, mais que isso, sequer houve aplicação de recursos (peça 115, p. 2) ;
c) as irregularidades apontadas versam sobre etapas posteriores aquela ordenada pelo defendente e, mais do que isto, por ato alheio à sua vontade, e que, por conseguinte, não poderia este ser responsabilizado, mesmo que solidariamente, por atos que, sequer, tomou conhecimento (peça 115, p. 3) ;
d) em regra, os gestores são responsabilizados subjetivamente pelos seus atos. Para a aplicação da sanção não basta que se comprove a existência do fato, mas é necessário que a conduta do agente, de igual forma, seja considerada culpável. É a denominada culpa lato sensu, onde antes da aplicação da pena, observar-se-á se houve dolo ou culpa na conduta do agente, além do nexo de causalidade entre a ação e o resultado observado. Então, indaga-se qual a conduta do agente? o mesmo está sendo penalizado por ser gestor? (peça 115, p. 3) ;
e) há, nos autos, provas suficientes de que o defendente cumpriu, até a sua exoneração, integralmente o que determinava o termo obrigacional, devendo, assim, ter sua responsabilidade afastada (peça 115, p. 4) ;
f) ademais, é cediço que os valores dos convênios foram bloqueados indevidamente pela Justiça Estadual, por fatos alheios à gestão do ora defendente, conforme se noticia o corpo do próprio Tribunal (peça 115, p. 4) ;
g) em julgamento recente (TC Processo 036.979/2018-0) , o TCU manifestou-se no sentido de afastar a responsabilidade de gestores quanto aos débitos decorrentes da utilização dos recursos para outra finalidade em atendimento a decisão judicial e da falta de devolução do saldo do convênio (peça 115, p. 4-5) : 
SUMÁRIO: TOMADA DE CONTAS ESPECIAL. AQUISIÇÃO DE EQUIPAMENTOS E MATERIAIS PERMANENTES, IMPLANTAÇÃO DE PROGRAMA DE MANUTENÇÃO PREVENTIVA E CORRETIVA DOS EQUIPAMENTOS DE REFRIGERAÇAO E CAPACITAÇÃO DE TÉCNICOS NAS ÁREAS DE HEMATOLOGIA E HEMOTERAPIA. IMPUGNAÇÃO PARCIAL DAS DESPESAS REALIZADAS. NÃO DEVOLUÇÃO DO SALDO DE CONVÊNIO, INCLUINDO OS RENDIMENTOS DE APLICAÇÃO FINANCEIRA. CITAÇÃO SOLIDÁRIA DO ENTE FEDERAL E DE EX-SECRETÁRIOS ESTADUAIS DE SAÚDE. AFASTAMENTO DA RESPONSABILIDADE DE EX-GESTORES QUANTO AOS DÉBITOS DECORRENTES DA UTILIZAÇÃO DOS RECURSOS PARA OUTRA FINALIDADE EM ATENDIMENTO A DECISÃO JUDICIAL E DA FALTA DE DEVOLUÇÃO DO SALDO DO CONVÊNIO. IMPOSSIBILIDADE DE SE AFERIR A BOA-FÉ DE ENTE PÚBLICO. FIXAÇÃO DE NOVO E IMPRORROGÁVEL PRAZO PARA O RECOLHIMENTO DO DÉBITO.
27. Assim, acolho a proposta do MP/TCU para afastar o débito da responsabilidade dos Srs. Domício Arruda Câmara Sobrinho, José Ricardo Lagreca de Sales Cabral e Adelmaro Cavalcanti Cunha Júnior, cuja defesa, no que concerne às circunstâncias objetivas, aproveita, nos termos do art. 161 do RI/TCU, aos Srs. Isaú Gerino Vilela da Silva, Luiz Roberto Leite Fonseca e à Sra. Eulália de Albuquerque Alves, para deles também afastar a aludida dívida, devendo os valores relativos aos recursos bloqueados judicialmente ser devolvidos ao órgão concedente pelo Estado do Rio Grande do Norte, julgando-se regulares as contas desses ex-gestores.
h) como se verifica, há relatórios de auditoria destacando tal condição. Assim, não poderia concluir pelo ressarcimento integral dos valores, menos ainda pela responsabilização do ora defendente em ato alheio à sua gestão (peça 115, p. 5) ;
i) o Parecer apresentado deve ser conclusivo e circunstanciado, evidenciando a conduta praticada, as provas dos fatos alegados, os indícios da autoria, e, se for o caso, a quantificação dos danos, o que no caso vertente, não cumpriu tal papel pois, além de eivado de vícios e contradições, não destaca de forma precisa o suposto dano ao erário, o que, por via de consequência, deve ser objeto de revisão (peça 115, p. 6) ;
j) o ônus da prova daquilo que se alega é da Administração Pública. No caso em apreço, a administração limitou-se apenas, com base em achismos e mera presunção, a tentar caracterizar uma situação diversa da realidade. Restringiu sua análise apenas na documentação apresentada, o que deixou inconsistente tal situação, atribuindo uma suposta culpa ao gestor, bem como sem qualquer fundamento na literatura do direito administrativo acerca dos valores a serem ressarcidos (peça 115, p. 6) ;
k) em momento oportuno, fora apresentada as razões da defesa administrativa, sem que a autoridade se manifestasse ou mesmo indicasse qualquer apontamento, silenciando, de forma a afrontar o princípio da ampla defesa e do contraditório. Assim, não se pode responsabilizar o gestor que não praticou qualquer ato, diga-se de passagem, tanto omissivo quanto omissivo (peça 115, p. 6-7) .
Análises
9. 	Nas análises efetuadas na instrução de peça 107 concluiu-se que o bloqueio judicial que alcançou o saldo da conta específica do Convênio 3046/2007 não constituiu óbice à execução deste, uma vez que os valores bloqueados foram posteriormente restituídos à conta do convênio. 
10. 	No Relatório de Verificação "in loco" 4-3/2015, de 6/5/2015 (peça 9, p. 21-28) , os auditores da Divisão de Convênios e Gestão do Núcleo Estadual do Ministério da Saúde no Rio Grande do Norte consignaram que as transferências efetivadas pelo FNS/MS estavam sendo movimentadas em conta corrente específica do convênio, conta corrente 10.417-5, da Agência 3725-8/BB, com aplicação do saldo no mercado financeiro.
11. 	Segundo aqueles auditores, os extratos da conta específica demonstravam que os recursos foram aplicados no mercado financeiro. Até março/2013, os rendimentos somavam R$ 23.535,42, de modo que o saldo do convênio, acrescido dos rendimentos, seria de R$ 312.642,74. A partir daí, ocorreram lançamentos a débito e a crédito não condizentes com o objeto do convênio, decorrentes de bloqueio judicial na referida conta, o que impossibilitava afirmar o saldo do convênio.
12. 	Os extratos bancários acostados aos autos (peça 11) , demonstravam vários bloqueios judiciais na conta de poupança vinculada à conta 10.417-5, conforme pode ser visto na peça 50. Esses bloqueios judiciais, efetuados entre 13/1 e 14/5/2014, remontavam a R$ 431.424,03, superior ao saldo apontado no parágrafo anterior. Apesar de superior ao eventual saldo na conta específica do convênio, os extratos bancários evidenciavam bloqueios judiciais na referida conta.
13. 	Não obstante os diversos bloqueios judiciais, o quadro a seguir sintetiza as principais movimentações na referida conta.
Quadro 1 - movimentações na conta bancária 10.417-5, da Ag-BB 3795-8
	Data
	Tipo de movimentação
	Valor (R$) 
	Saldo (R$) 
	Evidência

	31/10/2011
	Saldo anterior
	0,00
	0,00
	Peça 88, p. 1

	18/11/2011
	OB-crédito
	144.553,66 C
	144.553,66 C
	Peça 88, p. 1

	18/11/2011
	Aplicação financeira
	144.553,66 D
	0,00
	Peça 88, p. 1

	19/12/2011
	OB-crédito
	144.553,66 C
	144.553,66 C
	Peça 88, p. 2

	19/12/2011
	Aplicação financ
	144.553,66 D
	0,00
	Peça 88, p. 2

	13/8/2012
	Resgate aplic. financeira
	303.575,15 C
	303.575,15 C
	Peça 88, p. 3

	13/8/2012
	Transferência 
	303.575,15 D
	0,00
	Peça 88, p. 3

	14/4/2013
	OB-crédito
	312.642,74 C 
	312.642,74 C
	Peça 88, p. 4

	14/4/2013
	Aplicação financeira
	312.642,74 D
	0,00
	Peça 88, p. 4

	24/9/2013
	Resgate aplic. financeira
	318.007,15 C
	318.007,15 C
	Peça 88, p. 5

	24/9/2013
	Transferência
	318.007,15 D
	0,00
	Peça 88, p. 5

	26/12/2013
	Resgate de poupança
	173.969,09 C
	173.969,09 C
	Peça 88, p. 6

	26/12/2013
	Transferência
	173.969,09 D
	0,00
	Peça 88, p. 6

	28/12/2015
	Emissão de OB
	109.963,06 D
	109.963,06 D
	Peça 88, p. 7

	28/12/2015
	Estorno
	109.963,06 C
	0,00
	Peça 88, p. 7

	29/12/2015
	OB-crédito
	193.500,00 C
	193.500,00 C
	Peça 88, p. 7

	29/12/2015 *
	Emissão de OB
	109.963,06 D
	83.536,94 C
	Peça 88, p. 7

	13/1/2016
	Bloqueio judicial
	59,12 D
	83.447,82 C
	Peça 88, p. 8

	15/1/2016
	Bloqueio judicial
	2.270,70 D
	81.207,12 C
	Peça 88, p. 8

	18/1/2016
	Desbloqueio judicial
	59,12 C
		Peça 88, p. 8

	18/1/2016
	Transf p/ dep. judicial
	59,12 D
	81.207,12 C
	Peça 88, p. 8

	19/1/2016
	Desbloqueio judicial
	2.270,70 C
		Peça 88, p. 8

	19/1/2016
	Transf p/ dep. judicial
	2.270,70 D
	81.207,12 C
	Peça 88, p. 8

	26/1/2016
	Bloqueio judicial
	45.461,00 D
		Peça 88, p. 8

	26/1/2016
	Bloqueio judicial
	578,73 D
	35.207,39 C
	Peça 88, p. 8

	28/1/2016
	Bloqueio judicial
	17.757,00 D
	17.450,39 C
	Peça 88, p. 8

	29/1/2016
	Desbloqueio judicial
	45.461,00 C
		Peça 88, p. 8

	29/1/2016
	Desbloqueio judicial
	578,73 C
		Peça 88, p. 8

	29/1/2016
	Transf p/ dep judicial
	45.461,00 D
		Peça 88, p. 8

	29/1/2016
	Transf p/ dep judicial
	578,73 D
	17.450,39 C
	Peça 88, p. 8

	4/2/2016
	Desbloqueio judicial
	17.757,00 C
		Peça 88, p. 9

	4/2/2016
	Transf p/ dep judicial
	17.757,00 D
		Peça 88, p. 9

	10/2/2016
	Bloqueio judicial
	1.203,75 D
	16.246,64 C
	Peça 88, p. 9

	16/2/2016
	Bloqueio judicial
	16.246,64 D
	0,00
	Peça 88, p. 9

	24/2/2016
	Desbloqueio judicial
	1.203,75 C
		Peça 88, p. 9

	24/2/2016
	Transf p/ dep judicial
	1.203,75 D
	0,00
	Peça 88, p. 9

	15/3/2016
	Desbloqueio judicial
	16.246,64 C
		Peça 88, p. 10

	15/3/2016
	Transf p/ dep judicial
	16.246,64 D
	0,00
	Peça 88, p. 10

	10/4/2017
	OB-crédito
	256.012,74 C
	256.012,74 C
	Peça 88, p. 11

	20/4/2017
	Emissão de OB **
	185.818,39 D
		Peça 88, p. 11

	20/4/2017
	Transf p/ dep judicial
	33.818,60 D
		Peça 88, p. 11

	25/4/2017
	Transf p/ dep judicial
	3.080,00 D
		Peça 88, p. 11

	27/4/2017
	OB-crédito
	256.012,74 C
	0,00
	Peça 88, p. 11

	27/4/2017
	Emissão de OB ***
	256.012,74 D
	0,00
	Peça 88, p. 11

* 1ª Medição ref. à reforma do setor de Hematologia do Hemonorte, em Natal/RN - Contrato 034/14 - Convênio 3046/07. NF 625 (peça 88, p. 15,16,17) 
** Devolução de recurso ref. a SR 150, devido a necessidade de ajustes no Processo da despesa (peça 88, p. 18) 
*** 2ª Medição ref. à ampliação do setor de Hematologia do Hemonorte, em Natal/RN - Contrato 34/14 - Convênio 3046/07. Nota Fiscal 640 (peça 88, p. 19,20,21) 
14. 	A análise do quadro acima permite inferir que os bloqueios judiciais não obstaram a execução do Convênio, a ampliação e reforma do Hemocentro Coordenador, bem assim que houve dois pagamentos a favor da empresa contratada para a realização das obras, em 29/12/2015 e em 27/4/2017.
15. 	Tendo em vista que os bloqueios ocorridos não obstaram a execução do Convênio 3046/2007, não há por que acolher a alegação de que, em julgamento recente (TC Processo 036.979/2018-0) , o TCU manifestou-se no sentido de afastar a responsabilidade de os gestores quanto aos débitos decorrentes da utilização dos recursos para outra finalidade, em atendimento a decisão judicial, e quanto à falta de devolução do saldo do convênio. 
15.1.	A situação na presente TCE é diversa. No TC Processo 036.979/2018-0 os bloqueios judiciais impediram a execução do convênio e, ao fim, o estado do RN foi condenado a devolver os recursos, corrigidos monetariamente, ao concedente. Aqui não. Os bloqueios foram revertidos, liberando o convenente a executar o objeto do Convênio 3046/2007. 
16. 	Relativamente à alegação de incongruências da proposta de responsabilização e omissão de prestar contas, a defesa está equivocada.  A jurisprudência do TCU é pacífica no sentido de que compete ao gestor o ônus de provar a aplicação regular dos recursos que lhe foram confiados (Acórdão 974/2018-TCU-Plenário (Relator: Bruno Dantas) , 511/2018-Plenário (Relator: Aroldo Cedraz) , 3.875/2018-Primeira Câmara (Relator: Vital Do Rêgo) , 1.983/2018-Primeira Câmara (Relator: Bruno Dantas) , 1.294/2018-Primeira Câmara (Relator: Bruno Dantas) , 3.200/2018-Segunda Câmara (Relator: Aroldo Cedraz) , 2.512/2018-Segunda Câmara (Relator: Aroldo Cedraz) , 2.384/2018-Segunda Câmara (Relator: José Múcio Monteiro) , 2.014/2018-Segunda Câmara (Relator: Aroldo Cedraz) , 901/2018-Segunda Câmara (Relator: José Múcio Monteiro) , entre outros.
16.1. 	O Sr. Isaú Gerino exerceu o cargo de secretário estadual de saúde de 6/6/2012 a 20/3/2013 (peça 9, p. 12) . Logo, nesse período, foi gestor do Convênio 3046/2007. Durante sua gestão houve movimentação de recursos do convênio, caracterizada por uma transferência, a débito, sem destino conhecido, de R$ 303.575,15, realizada em 13/8/2012, conforme consta no quadro acima, não se podendo descartar que o Sr. Gerino tenha contribuído para o dano ao erário.
16.2. 	Assim, o responsável em questão não demonstrou a boa e regular aplicação dos recursos federais recebidos e geridos por meio do Convênio 3046/2007. Sua a conduta, descrita no documento que acompanhou sua notificação, impediu o estabelecimento do nexo causal entre as possíveis despesas efetuadas com os recursos recebidos no âmbito do mencionado convênio.
17. 	Todavia, a favor do Sr. Isau Gerino reside o fato de os recursos financeiros retornarem à conta específica do convênio em 14/4/2013, por meio de ordem bancária, já no montante de R$ 312.642,74, muito embora possa ser discutível o fato de se tratar dos mesmos recursos, ou não. 
18. 	Discutível porque, caso se considere que os recursos retornantes não são os mesmos transferidos anteriormente, extingue-se o nexo de causalidade entre os recursos repassados pelo concedente e o posterior prosseguimento da execução do objeto do convênio, uma vez que a transferência, a débito, foi para destino desconhecido. Nesse caso, o Sr. Gerino haveria de ser condenado em débito por não comprovar a regularidade da transferência de R$ 303.575,15, realizada em 13/8/2012.
19.1.	 O problema de se adotar tal hipótese é que o Convênio 3046/2007 pode vir posteriormente a ser considerado regular pelo Ministério da Saúde porque, ao cabo, é o órgão ministerial que tem a prerrogativa de aprovar ou rejeitar a prestação e contas, tendo sido informado pelo secretário Cipriano Maia de Vasconcelos que a prestação de contas fora encaminhada ao concedente, ainda que intempestivamente.
19.2. 	Caso se admita que os recursos retornantes são os mesmos transferidos anteriormente, mantém-se o nexo de causalidade entre os recursos repassados pelo concedente e o posterior prosseguimento da execução do objeto do convênio. Nessa hipótese, não há por que atribuir débito ao Sr. Isaú Gerino, uma vez que os recursos anteriormente transferidos retornaram à conta específica do convênio, permitindo a execução do convênio. 
20. 	Considerando os elementos contidos nos autos, e em especial o quadro 1, supra, a hipótese de se considerar que os recursos retornantes são os mesmos transferidos anteriormente é mais plausível. Veja-se: após a transferência irregular de 13/8/2012, os recursos retornaram à conta, houve diversos bloqueios e desbloqueios, mas também houve pagamentos supostamente associados à execução do objeto do Convênio 3046/2007. Por isso, entende-se razoável acolher a alegação de que as irregularidades apontadas versam sobre etapas posteriores àquela ordenada pelo Sr. Isau Gerino, e ocorreram independentemente da vontade dele.
21. 	Por derradeiro, relativamente ao argumento de que em momento oportuno, fora apresentada as razões da defesa administrativa, sem que a autoridade se manifestasse ou mesmo indicasse qualquer apontamento, silenciando, de forma a afrontar o princípio da ampla defesa e do contraditório, considere-se prejudicado, uma vez que não restou claro a defesa administrativa e qual autoridade deixou de se manifestar.
22. 	Em resumo, por considerar que a transferência de R$ 303.575,15, realizada em 13/8/2012, durante a gestão do Sr. Isaú Gerino Vilela da Silva, não foi suficiente para obstar a continuidade da execução do objeto do Convênio 3046/2007, propõe-se o acolhimento parcial das alegações de defesa apresentadas pelo causídico do Sr. Isaú Gerino, afastando-se o débito então imputado ao responsável. 
PROPOSTA DE ENCAMINHAMENTO
23. 	Diante do exposto, submeto os autos à consideração superior, propondo ao Tribunal acolher parcialmente as alegações de defesa apresentadas pelo Sr. Isaú Gerino Vilela da Silva (CPF XXX.217.214-XX) , afastando o débito lhe atribuído, e promover a realização das citações e da audiência propostas na instrução de peça 107, abaixo reproduzidas:
a) incluir os responsáveis Eulalia de Albuquerque Alves (XXX.105.344-XX) e George Antunes de Oliveira (XXX.537.604-XX) no rol de responsáveis desta TCE;
b) realizar a citação, com fundamento nos arts. 10, § 1º, e 12, incisos I e II, da Lei 8.443/1992 c/c o art. 202, incisos I e II, do RI/TCU, para que, no prazo de quinze dias, o responsável abaixo indicado, em decorrência das condutas praticadas, apresente alegações de defesa e/ou recolha, aos cofres especificados, a quantia abaixo indicada, atualizada monetariamente a partir da respectiva data até o efetivo recolhimento, abatendo-se na oportunidade a quantia eventualmente ressarcida, na forma da legislação em vigor, que geraram as irregularidades demonstradas a seguir:
Débito relacionado somente à responsável Eulalia de Albuquerque Alves (CPF XXX.105.344-XX) , secretária de estado da saúde pública do RN, no período de 1º/1/2015 a 29/4/2016, na condição de dirigente
Irregularidade: não comprovação da boa e regular aplicação dos recursos federais repassados à Secretaria de Saúde Pública do Governo do Estado do Rio Grande do Norte, em face da omissão no dever de prestar contas dos valores transferidos, no âmbito do convênio 3046/2007 (Siafi/Siconv 617432) , objeto "Ampliação e Reforma do Hemocentro Coordenador", no período de 31/12/2007 a 1º/2/2019, cujo prazo encerrou-se em 2/4/2019, conforme Parecer Gescon 89/2019.
Evidências da irregularidade: documentos técnicos presentes nas peças 8, 9, 10, 11, 12 e 13.
Normas infringidas: art. 37, caput, c/c o art. 70, parágrafo único, da Constituição da República Federativa do Brasil; art. 93, do Decreto-lei 200/1967; art. 66, do Decreto 93.872/1986; Cláusula Nona do Termo de Convênio; art. 28 da IN/STN 01/1997.
Caracterização do débito:
	Data de ocorrência
	Valor histórico (R$) 

	29/12/2015
	109.963,06

Cofre credor: Fundo Nacional de Saúde - MS.
Valor atualizado do débito (sem juros) , até 18/7/2022: R$ 159.512,48
Conduta: não demonstrar a boa e regular aplicação dos recursos federais recebidos e geridos por meio do instrumento em questão, no período de 31/12/2007 a 1/2/2019, em face da omissão na prestação de contas, cujo prazo encerrou-se em 2/4/2019, conforme Parecer Gescon nº 89/2019.
Nexo de causalidade: a conduta descrita impediu o estabelecimento do nexo causal entre as possíveis despesas efetuadas com os recursos recebidos, no âmbito do Convênio 3046/2007, no período de 31/12/2007 a 1º/2/2019.
Culpabilidade: não há excludentes de ilicitude, de culpabilidade e de punibilidade, era razoável supor que a responsável tinha consciência da ilicitude de sua conduta, sendo-lhe exigível conduta diversa da praticada, qual seja, desincumbir-se do seu dever por meio da apresentação da prestação de contas no prazo e na forma devidos.
Débito relacionado somente ao responsável George Antunes de Oliveira (CPF XXX.537.604-XX) , secretário de estado da saúde pública do RN, no período de 26/8/2016 a 9/5/2018, na condição de dirigente
Irregularidade: não comprovação da boa e regular aplicação dos recursos federais repassados à Secretaria de Saúde Pública do Governo do Estado do Rio Grande do Norte, em face da omissão no dever de prestar contas dos valores transferidos, no âmbito do convênio 3046/2007 (Siafi/Siconv 617432) , objeto "Ampliação e Reforma do Hemocentro Coordenador", no período de 31/12/2007 a 1º/2/2019, cujo prazo encerrou-se em 2/4/2019, conforme Parecer Gescon 89/2019.
Evidências da irregularidade: documentos técnicos presentes nas peças 8, 9, 10, 11, 12 e 13.
Normas infringidas: art. 37, caput, c/c o art. 70, parágrafo único, da Constituição da República Federativa do Brasil; art. 93, do Decreto-lei 200/1967; art. 66, do Decreto 93.872/1986; Cláusula Nona do Termo de Convênio; art. 28 da IN/STN 01/1997.
Caracterização do débito:
	Data de ocorrência
	Valor histórico (R$) 

	27/4/2017
	256.012,72

Cofre credor: Fundo Nacional de Saúde - MS.
Valor atualizado do débito (sem juros) , até 18/7/2022: R$ 342.778,22
Conduta: não demonstrar a boa e regular aplicação dos recursos federais recebidos e geridos por meio do Convênio 3046/2007, no período de 31/12/2007 a 1º/2/2019, em face da omissão na prestação de contas, cujo prazo encerrou-se em 2/4/2019, conforme Parecer Gescon nº 89/2019.
Nexo de causalidade: a conduta descrita impediu o estabelecimento do nexo causal entre as possíveis despesas efetuadas com os recursos recebidos no âmbito do Convênio 3046/2007, no período de 31/12/2007 a 1/2/2019, pressupondo dano ao erário.
Culpabilidade: não há excludentes de ilicitude, de culpabilidade e de punibilidade, era razoável supor que a responsável tinha consciência da ilicitude de sua conduta, sendo-lhe exigível conduta diversa da praticada, qual seja, desincumbir-se do seu dever por meio da apresentação da prestação de contas no prazo e na forma devidos. 
c) realizar a citação, com fundamento nos arts. 10, § 1º, e 12, incisos I e II, da Lei 8.443/1992 c/c o art. 202, incisos I e II, do RI/TCU, para que, no prazo de quinze dias, o responsável abaixo indicado, em decorrência das condutas praticadas, apresente alegações de defesa e/ou recolha, aos cofres especificados, as quantias abaixo indicadas, atualizadas monetariamente a partir das respectivas datas até o efetivo recolhimento, que geraram a irregularidade demonstrada a seguir:
Débito relacionado ao Governo do Estado do Rio Grande Norte (CNPJ 08.241.739/0001-05) , na condição de beneficiário dos recursos
Evidências da irregularidade: documentos técnicos presentes nas peças 7, 8 e 12.
Normas infringidas: art. 37, caput, c/c o art. 70, parágrafo único, da Constituição da República Federativa do Brasil; art. 93 do Decreto-Lei 200/1967; art. 66 do Decreto 93.872/1986; art. 21, § 6º, da IN/STN 1/1997.
Caracterização do Débito:
	Data de ocorrência
	Valor histórico (R$) 

	2/2/2019
	39.816,12

Cofre credor: Fundo Nacional de Saúde - MS.
Valor atualizado do débito (sem juros) , até 18/7/2022: R$ 50.234,39
Conduta: não devolver o saldo remanescente na conta específica do Convênio 3406/2007.
Nexo de causalidade: a ausência das providências necessárias à devolução, no tempo devido, do saldo da conta específica do Convênio 3406/2007 resultou em prejuízo à União.
Culpabilidade: não se aplica à pessoa jurídica. 
d) realizar a audiência do responsável abaixo indicado, com fundamento nos arts. 10, § 1º, e 12, incisos I e III, da Lei 8.443/1992, c/c o art. 202, incisos I e III, do RI/TCU, para que, no prazo de quinze dias, apresente razões de justificativa quanto às condutas praticadas que geraram as irregularidades demonstradas a seguir: 
Responsável: Cipriano Maia de Vasconcelos (CPF XXX.216.484-XX) , secretário de estado da saúde pública da Sesap/RN, no período de 1º/1/2019 até o momento, na condição de dirigente
Irregularidade: não cumprimento do prazo originalmente estipulado para prestação de contas do Convênio 3046/2007 (Siafi/Siconv 617432) , objeto "Ampliação e Reforma do Hemocentro Coordenador", no período de 31/12/2007 a 1º/2/2019, cujo prazo encerrou-se em 2/4/2019, conforme o Parecer Gescon 89/2019.
Evidências da irregularidade: documentos técnicos presentes nas peças 8, 9, 10, 11, 12, 13, 18 e 19.
Normas infringidas: art. 37, caput, c/c o art. 70, parágrafo único, da Constituição da República Federativa do Brasil; art. 93, do Decreto-Lei 200/1967; art. 66 do Decreto 93.872/1986; Cláusula Nona do Termo de Convênio; art. 28 da IN/STN 01/1997.
Conduta: descumprir o prazo originalmente estipulado para prestação de contas dos recursos federais recebidos à conta do Convênio 3046/2007, o qual se encerrou em 2/4/2019.
Nexo de causalidade: a conduta descrita impediu o estabelecimento do nexo causal entre as possíveis despesas efetuadas com os recursos recebidos, no âmbito do Convênio 3046/2007, no período de 31/12/2007 a 1º/2/2019.
Culpabilidade: não há excludentes de ilicitude, de culpabilidade e de punibilidade; é razoável supor que o responsável tinha consciência da ilicitude de sua conduta; era exigível conduta diversa da praticada, qual seja, desincumbir-se do seu dever por meio da apresentação da prestação de contas no prazo e forma devidos.
e) encaminhar cópia da presente instrução aos responsáveis, a fim de subsidiar a apresentação de suas alegações de defesa e/ou razões de justificativa;
f) esclarecer aos responsáveis, em obediência ao art. 12, § 3º, da Lei 8.443/1992, e ao art. 12, inciso VII, da Resolução TCU 170/2004, que o não atendimento à citação ou à audiência implicará revelia, para todos os efeitos, dando-se prosseguimento ao processo.
O Diretor da subunidade apresentou proposta divergente (peça 118) , que foi acompanhada pelo Secretário da SecexTCE (peça 119) , conforme o parecer a seguir reproduzido com ajustes de forma:
Na instrução precedente, o auditor propôs que se realizasse novas citações da Sra. Eulália de Albuquerque Alves e do Sr. George Antunes de Oliveira, em face da omissão no dever de prestar contas do Convênio 3046/2007, e do Governo do Estado do Rio Grande do Norte, em razão da não devolução do saldo de recursos do ajuste, além de audiência do Sr. Cipriano Maia de Vasconcelos, pelo não cumprimento do prazo originalmente previsto para a prestação de contas em discussão.
Cumpre destacar que referidas propostas foram objeto da instrução de peça 107, rejeitadas nos termos do pronunciamento de peça 108, que propôs a citação apenas do responsável Isau Gerino Vilela da Silva, em face das razões a seguir transcritas:
Para que fosse possível identificar quem de fato geriu os recursos objeto do Convênio 3046/2007, extraiu-se, da base de dados custodiada pelo TCU, o extrato completo da conta corrente específica do ajuste (peça 105) , no qual constam as duas transferências realizadas pelo Fundo Nacional de Saúde, no mesmo valor de R$ 144.553,66, creditadas em 17/11/2011 e em 19/12/2011.
Em 13/8/2012, houve uma transferência, no valor de R$ 303.575,15. Referido valor praticamente corresponde à integralidade dos recursos repassados e devidamente atualizados, conforme Demonstrativo de Débito de peça 106, que atualizou os valores transferidos, a partir de suas datas de crédito na conta corrente, até a data de 13/8/2012, chegando-se ao valor de R$ 299.351,31, bem próximo ao valor da transferência identificada.
Nessas circunstâncias, é razoável admitir que toda a movimentação afeta ao Convênio 3046/2007 limitou-se a uma única transferência realizada em 13/8/2012, e que todas as movimentações subsequentes não guardam nexo com os recursos federais, devendo responder, pelo dano em apuração nesta tomada de contas especial, quem estava à frente da gestão, nessa data.
Compulsando-se os autos, identificou-se, no Relatório de Verificação "in loco" 9-2/2014, que o Sr. Isau Gerino Vilela da Silva era o Secretário Estadual de Saúde, no período de 6/6/2012 a 20/3/2013 (peça 9, p. 12) , e é o responsável que deve responder pelo dano decorrente da omissão de prestação de contas do Convênio 3046/2007, diferentemente do apontado na instrução precedente.
Ademais, a partir da inferência de que a integralidade dos recursos foi movimentada pelo Sr. Isau Gerino Vilela da Silva, deduz-se não haver saldo a devolver, razão pela qual não se mostra adequada a citação do Governo do Estado do Rio Grande do Norte pela não devolução de saldo de recursos.
Por fim, como o prazo limite para prestação de contas do ajuste era até 2/4/2019, já na gestão do Sr. Cipriano Maia de Vasconcelos, concorda-se que o mesmo deve responder pelo descumprimento desse prazo, em sede de audiência, ainda que não tenha gerido os recursos em discussão.
No entanto, deixa-se de propor a audiência, uma vez que referida medida preliminar já foi realizada, nos termos da instrução de peça 35, e realizada conforme Ofícios 45681/2020 e 53329/2020 (peças 39 a 42) .
Pelas mesmas razões acima transcritas, discorda-se das propostas de novas citações e audiência oferecidas na instrução precedente.
Não houve a apresentação de qualquer nova documentação que fundamentasse eventual mudança de entendimento consignado no pronunciamento de peça 108.
O próprio auditor instrutor admitiu que os recursos financeiros que retornaram posteriormente poderiam não ser os mesmos repassados no âmbito do Convênio 3046/2007, e que, caso se considerasse que os recursos retornantes não seriam os mesmos transferidos anteriormente, extinguirse-ia o nexo de causalidade entre os recursos repassados pelo concedente e o posterior prosseguimento da execução do objeto do convênio, uma vez que a transferência, a débito, foi para destino desconhecido. Nesse caso, o responsável Isau Gerino Vilela da Silva haveria de ser condenado em débito, por não comprovar a regularidade da transferência de R$ 303.575,15, realizada em 13/8/2012 (itens 17 e 18, da instrução precedente) .
Como a irregularidade que deu causa ao dano em apuração diz respeito à não comprovação da boa e regular aplicação dos recursos federais repassados à Secretaria de Estado da Saúde do Governo do Estado do Rio Grande do Norte, em face da omissão no dever de prestar contas dos valores transferidos, no âmbito do Convênio 3046/2007, não há elementos, documentos ou quaisquer outras evidências, nos autos, para que se pudesse estabelecer o nexo entre os recursos repassados e a eventual execução do objeto do ajuste.
Nessas circunstâncias, não há como garantir que os recursos que retornaram posteriormente guardam relação com os recursos originalmente repassados, como também não há qualquer evidência documental entre esses recursos que retornaram posteriormente, com a eventual execução do objeto do Convênio 3046/2007.
Feitas essas considerações, passa-se a analisar as alegações de defesa apresentadas pelo responsável Isau Gerino Vilela da Silva, resumidamente elencadas no item 8, da instrução precedente, e a seguir transcritas:
 (...) 
A suposta incongruência alegada pelo responsável provavelmente decorreu da divergência entre as propostas elencadas na instrução de peça 107, e a citação do responsável Isau Gerino Vilela da Silva, constante no pronunciamento de peça 108, e acolhida pelo titular da SecexTCE (peça 109) , e que foi o encaminhamento adotado e oficializado, naquele momento.
Nesse pronunciamento de peça 108, consta a análise acima transcrita, no parágrafo 3, e que levou à responsabilização do Sr. Isau Gerino Vilela da Silva, com a descrição da irregularidade, do débito, das normas infringidas, da conduta, do nexo de causalidade e da culpabilidade, de forma que não prosperam as alegações de incongruência na responsabilização, bem como de ausência de conduta do responsável, e respectivos nexo de causalidade e culpabilidade.
Também não prospera a alegação de que a irregularidade decorreu de atos praticados posteriormente à sua gestão e relacionados com os bloqueios judiciais, uma vez que a transferência de recursos, ocorrida em 13/8/2012, no valor de R$ 303.575,15, durante a sua gestão à frente da Secretaria de Saúde, foi determinante para a quebra do nexo causal entre os recursos repassados e eventual execução do objeto do Convênio 3046/2007, e não há como afirmar que os eventos posteriores se relacionam com os recursos repassados.
A jurisprudência do Tribunal alberga esse entendimento, no sentido de que a comprovação da boa e regular aplicação de recursos públicos transferidos mediante convênio e outros instrumentos congêneres evidencia-se mediante a execução física e a execução financeira da avença, acompanhada do nexo de causalidade entre uma e outra. A transferência de recursos da conta específica do convênio para outra conta ou a emissão de cheques nominais à própria entidade ou a outrem, que não seja o fornecedor do bem ou serviço, impede o estabelecimento do necessário nexo entre os recursos repassados e o objeto avençado (Acórdão 597/2019-TCU-Segunda Câmara, Relator Ministro Marcos Bemquerer) .
Eventual prestação de contas extemporânea poderia eventualmente comprovar o nexo entre os recursos repassados e a execução do objeto conveniado, no entanto, a defesa apresentada pelo responsável Isau Gerino Vilela da Silva não trouxe qualquer documento a título de prestação de contas, permanecendo caracterizada a omissão e qualquer comprovação relacionada ao Convênio 3046/2007.
Por fim, eventual deficiência na análise de defesa administrativa na fase interna seria suprida com o estabelecimento do contraditório no âmbito do Tribunal, oportunidade em que o responsável teve para apresentar os mesmos argumentos e outros mais que entendesse pertinente, e que é objeto da presente análise, de forma que não se vislumbra prejuízo ao contraditório e à ampla defesa.
Feitas as devidas análises, rejeitam-se as alegações de defesa apresentadas pelo responsável Isau Gerino Vilela da Silva.
Quanto ao responsável Cipriano Maia de Vasconcelos, nos termos da instrução de peça 35, foi proposta a sua audiência, em face do não cumprimento do prazo originalmente estipulado para prestação de contas do Convênio 3046/2007, cujo prazo encerrou-se em 2/4/2019.
Efetivada a audiência nos termos do Ofício 45681/2020 e 53329/2020 (peças 39 a 42) , o responsável Cipriano Maia de Vasconcelos permaneceu silente, conforme devidamente caracterizado na instrução de peça 44, razão pela qual suas contas deverão ser julgadas irregulares, com a aplicação da multa do art. 58, inciso II, da Lei 8.443/1992.
Em relação à prescrição, o Supremo Tribunal Federal - STF, no Recurso Extraordinário  RE 636.886, fixou a tese, com repercussão geral reconhecida, de que "é prescritível a pretensão de ressarcimento ao erário fundada em decisão de Tribunal de Contas" (Tema 899) . Posteriormente, o próprio TCU regulamentou o assunto por meio da Resolução TCU 344, de 11/10/2022, publicada em 21/10/2022, à luz do disposto na Lei 9.873/1999, estabelecendo que "prescrevem em cinco anos as pretensões punitiva e de ressarcimento" nos processos de controle externo, conforme o art. 2º, da referida norma.
Quanto ao termo inicial da contagem do prazo prescricional, o art. 4º prevê o seguinte:
Art. 4° O prazo de prescrição será contado:
I - da data em que as contas deveriam ter sido prestadas, no caso de omissão de prestação de contas;
II - da data da apresentação da prestação de contas ao órgão competente para a sua análise inicial;
III - do recebimento da denúncia ou da representação pelo Tribunal ou pelos órgãos de controle interno, quanto às apurações decorrentes de processos dessa natureza;
IV - da data do conhecimento da irregularidade ou do dano, quando constatados em fiscalização realizada pelo Tribunal, pelos órgãos de controle interno ou pelo próprio órgão ou entidade da Administração Pública onde ocorrer a irregularidade;
V - do dia em que tiver cessado a permanência ou a continuidade, no caso de irregularidade permanente ou continuada.
No que se refere às causas de interrupção da prescrição, o art. 5º dispõe:
Art. 5º A prescrição se interrompe:
I - pela notificação, oitiva, citação ou audiência do responsável, inclusive por edital;
II - por qualquer ato inequívoco de apuração do fato;
III - por qualquer ato inequívoco de tentativa de solução conciliatória;
IV - pela decisão condenatória recorrível.
§ 1° A prescrição pode se interromper mais de uma vez por causas distintas ou por uma mesma causa desde que, por sua natureza, seja repetível no curso do processo.
§ 2° Interrompida a prescrição, começa a correr novo prazo a partir do ato interruptivo.
§ 3º Não interrompem a prescrição o pedido e concessão de vista dos autos, emissão de certidões, prestação de informações, juntada de procuração ou subestabelecimento e outros atos de instrução processual de mero seguimento do curso das apurações.
No caso concreto, o termo inicial da contagem do prazo prescricional ocorreu em 2/4/2019, data em que a prestação de contas do Convênio 3046/2007 deveria ter sido apresentada (art. 4º, inciso I) .
Ademais, verificam-se, nos presentes autos, os seguintes eventos processuais interruptivos da prescrição, ocorridos tanto na fase interna, quanto na fase externa desta TCE:
fase interna:
Relatório de Tomada de Contas Especial 373/2019, de 6/1/2020 (peça 26) ;
Relatório de Auditoria E-TCE 2886/2019, de 18/5/2020 (peça 29) ;
fase externa:
Data de autuação da tomada de contas especial pela SecexTCE: 2/6/2020; e
Pronunciamento da SecexTCE determinando a citação e audiência dos responsáveis: 24/8/2020 e 29/8/2022 (peças 36 e 109) .
Ao se analisar o termo inicial da contagem do prazo de prescrição, bem como a sequência de eventos processuais indicados no item anterior, os quais têm o condão de interromper a fluência do prazo prescricional, nos termos do art. 5º, da Resolução TCU 344/2022, conclui-se que não houve o transcurso do prazo de 5 (cinco) anos entre cada evento processual e o seguinte. Portanto, levandose em consideração o entendimento do STF acima mencionado, bem como a vigente regulamentação do Tribunal, não ocorreu, nos autos, a prescrição da pretensão ressarcitória e sancionatória para o TCU.
Avaliação da Prescrição Intercorrente no âmbito do Tribunal
A RESOLUÇÃO - TCU 344, de 11 de outubro de 2022, estabelece que:
Art. 8º Incide a prescrição intercorrente se o processo ficar paralisado por mais de três anos, pendente de julgamento ou despacho, sem prejuízo da responsabilidade funcional decorrente da paralisação, se for o caso.
§ 1° A prescrição intercorrente interrompe-se por qualquer ato que evidencie o andamento regular do processo, excetuando-se pedido e concessão de vista dos autos, emissão de certidões, prestação de informações, juntada de procuração ou subestabelecimento e outros atos que não interfiram de modo relevante no curso das apurações.
§ 2° As causas suspensivas e interruptivas da prescrição principal também suspendem ou interrompem a prescrição intercorrente.
Levando-se em consideração a vigente regulamentação do Tribunal, bem como os eventos processuais interruptivos da prescrição, relacionados no item 23 acima, conclui-se que não houve o transcurso do prazo de 3  (três) anos entre cada evento processual e o seguinte e, consequentemente, não ocorreu a prescrição intercorrente.
Diante do exposto, submetem-se os autos à consideração superior, propondo:
rejeitar as alegações de defesa apresentadas pelo responsável Isau Gerino Vilela da Silva (CPF XXX.217.214-XX) ;
julgar irregulares, nos termos dos arts. 1º, inciso I, 16, inciso III, alíneas "a" e "c", da Lei 8.443/1992, c/c os arts. 19 e 23, inciso III, da mesma Lei, as contas do responsável Isau Gerino Vilela da Silva (CPF XXX.217.214-XX) , condenando-o ao pagamento das importâncias a seguir especificadas, atualizadas monetariamente e acrescidas dos juros de mora, calculadas a partir das datas discriminadas até a data da efetiva quitação do débito, fixando-lhe o prazo de quinze dias, para que comprove, perante o Tribunal, o recolhimento das referidas quantias aos cofres do Fundo Nacional de Saúde - MS, nos termos do art. 23, inciso III, alínea "a", da citada lei, c/c o art. 214, inciso III, alínea "a", do Regimento Interno do TCU.
Débitos relacionados ao responsável Isau Gerino Vilela da Silva (CPF XXX.217.214-XX) :
	Data de ocorrência
	Valor histórico (R$) 

	17/11/2011
	144.553,66

	19/12/2011
	144.553,66

aplicar ao responsável Isau Gerino Vilela da Silva (CPF XXX.217.214-XX) , a multa prevista no art. 57, da Lei 8.443/1992, c/c o art. 267, do Regimento Interno do TCU, fixando-lhe o prazo de quinze dias, a contar da notificação, para que comprove, perante o Tribunal (art. 214, inciso III, alínea "a", do Regimento Interno do TCU) , o recolhimento da dívida aos cofres do Tesouro Nacional, atualizada monetariamente desde a data do acórdão que vier a ser proferido por este Tribunal até a data do efetivo recolhimento, se paga após o vencimento, na forma da legislação em vigor;
considerar revel o responsável Cipriano Maia de Vasconcelos (CPF: XXX.216.484-XX) , para todos os efeitos, dando-se prosseguimento ao processo, com fulcro no art. 12, § 3º, da Lei 8.443/1992;
julgar irregulares, nos termos dos arts. 1º, inciso I, 16, inciso III, alínea "a", da Lei 8.443/1992, c/c os arts. 19, parágrafo único, e 23, inciso III, da mesma Lei, as contas do responsável Cipriano Maia de Vasconcelos (CPF XXX.216.484-XX) ;
aplicar ao responsável Cipriano Maia de Vasconcelos (CPF XXX.216.484-XX) , a multa prevista no art. 58, inciso II, da Lei 8.443/1992, c/c o art. 268, inciso II, do Regimento Interno do TCU, fixando-lhe o prazo de quinze dias, a contar da notificação, para que comprove, perante o Tribunal (art. 214, inciso III, alínea "a", do Regimento Interno do TCU) , o recolhimento da dívida aos cofres do Tesouro Nacional, atualizada monetariamente desde a data do acórdão que vier a ser proferido por este Tribunal até a data do efetivo recolhimento, se paga após o vencimento, na forma da legislação em vigor;
autorizar, desde logo, a cobrança judicial das dívidas, caso não atendidas as notificações, na forma do disposto no art. 28, inciso II, da Lei 8.443/1992;
autorizar também, desde logo, se requerido, com fundamento no art. 26, da Lei 8.443, de 1992, c/c o art. 217, §§ 1º e 2º, do Regimento Interno do TCU, o parcelamento das dívidas em até 36 parcelas, incidindo, sobre cada parcela, corrigida monetariamente, os correspondentes acréscimos legais, fixando-lhes o prazo de quinze dias, a contar do recebimento da notificação, para comprovarem, perante o Tribunal, o recolhimento da primeira parcela, e de trinta dias, a contar da parcela anterior, para comprovarem o recolhimento das demais parcelas, devendo incidir, sobre cada valor mensal, atualizado monetariamente, os juros de mora devidos, no caso do débito, na forma prevista na legislação em vigor, alertando os responsáveis de que a falta de comprovação do recolhimento de qualquer parcela importará o vencimento antecipado do saldo devedor, nos termos do § 2º do art. 217 do Regimento Interno deste Tribunal;
enviar cópia do Acórdão a ser prolatado à Procuradoria da República no Estado do Rio Grande do Norte, nos termos do § 3º do art. 16 da Lei 8.443/1992, c/c o § 7º do art. 209 do Regimento Interno do TCU, para adoção das medidas cabíveis;
enviar cópia do Acórdão que vier a ser proferido ao Fundo Nacional de Saúde - MS e aos responsáveis, para ciência;
informar à Procuradoria da República no Estado do Rio Grande do Norte, ao Fundo Nacional de Saúde - MS e aos responsáveis, que a presente deliberação, acompanhada do Relatório e do Voto que a fundamenta, está disponível para a consulta no endereço www.tcu.gov.br/acordaos, além de esclarecer que, caso requerido, o TCU poderá fornecer, sem custos, as correspondentes cópias, de forma impressa; e
informar à Procuradoria da República no Estado do Rio Grande do Norte que, nos termos do parágrafo único do art. 62 da Resolução TCU 259/2014, os procuradores e membros do Ministério Público credenciados nesta Corte podem acessar os presentes autos de forma eletrônica e automática, ressalvados apenas os casos de eventuais peças classificadas como sigilosas, as quais requerem solicitação formal.
O representante do Ministério Público Junto ao TCU, eminente Subprocurador-Geral Lucas Rocha Furtado, manifestou-se de acordo com a proposta de encaminhamento do auditor responsável pela instrução, conforme o parecer a seguir transcrito (peça 120) :
	Excelentíssimo Senhor Ministro-Relator
Divirjo da proposta do Sr. Diretor à peça 118, com a qual aquiesceu o Sr. Secretário da Secex-TCE à peça 119, ao tempo em que me manifesto de acordo com o encaminhamento alvitrado pelo auditor instrutor à peça 117, no sentido de promover a citação da Sra. Eulália de Albuquerque Alves, do Sr. George Antunes de Oliveira e do Governo do Estado do Rio Grande do Norte, bem assim a audiência do Sr. Cipriano Maia de Vasconcelos, nos termos sugeridos.
Com efeito, houve a transferência dos recursos federais (R$ 303.575,15) para destino desconhecido em 13/8/2012, todavia, recursos retornaram em 14/4/2013 para a conta específica (R$ 312.642,74) , sendo utilizados em pagamentos ocorridos nas gestões da Sra. Eulália e do Sr. George, ao que consta, no objeto do convênio.
Embora a transferência ocorrida em 13/8/2012 tenha sido, de fato, irregular, ensejaria, em meu julgamento, apenas a audiência do Sr. Isaú Gerino Vilela da Silva, visto que os recursos foram restituídos. Todavia, considerando que o fato ocorreu há mais de 10 anos, com a citação do responsável apenas em setembro/22 (peças 111-112) , entendo que já ocorreu a prescrição da pretensão punitiva do Tribunal em relação ao ex-secretário, nos termos do art. 4º, inciso IV, da Resolução TCU 344/2022.
Observo que eventual devolução a menor ocorrida em 14/4/2013 será sanada mediante a citação do governo estadual proposta pelo auditor instrutor.  
É o relatório.

Werbert Benigno de Oliveira Moura (OAB/RN 8.703); Daniel Freire Oliveira da Costa (OAB/RN 6.077).

Subprocurador-Geral Lucas Rocha Furtado.

TOMADA DE CONTAS ESPECIAL. OMISSÃO NO DEVER DE PRESTAR CONTAS. CONVÊNIO. SECRETARIA DE SAÚDE PÚBLICA DO RIO GRANDE DO NORTE. AMPLIAÇÃO E REFORMA DE HEMOCENTRO. BLOQUEIO JUDICIAL DOS RECURSOS FEDERAIS. DESVIO DE FINALIDADE. PARTE DOS RECURSOS NÃO DEVOLVIDOS À CONTA DO CONVÊNIO. OBRAS PARCIALMENTE REALIZADAS. NOVO E IMPRORROGÁVEL PRAZO AO ESTADO DO RIO GRANDE DO NORTE PARA O RECOLHIMENTO DO DÉBITO. NÃO CUMPRIMENTO DO PRAZO ESTIPULADO PARA PRESTAÇÃO DE CONTAS. CONTAS IRREGULARES. MULTA. NOTIFICAÇÕES.

TOMADA DE CONTAS ESPECIAL (TCE)

Unidade de Auditoria Especializada em Tomada de Contas Especial (AudTCE).

Cuidam os autos de tomada de contas especial instaurada pelo Fundo Nacional de Saúde (FNS) em desfavor do Sr. Cipriano Maia de Vasconcelos, na condição de titular da Secretaria de Estado da Saúde Pública do Rio Grande do Norte (Sesap/RN) , em razão da omissão no dever de prestar contas do Convênio 3046/2007 (Siafi 617432) , cujo objeto é a execução de obras de ampliação e reforma do Hemocentro Coordenador, localizado na capital daquele estado.
O convênio teve vigência entre 31/12/2007 e 1/2/2019, com prazo para apresentação da prestação de contas final em 2/4/2019. O valor total pactuado foi de R$ 477.028,00, sendo R$ 433.661,00 sob responsabilidade do concedente, e R$ 43.367,00 a cargo do convenente.
Os repasses efetivos da União totalizaram R$ 289.107,32, em valores históricos, o que corresponde a duas das três parcelas avençadas.
Em razão da ausência de prestação de contas, o FNS autuou a presente tomada de contas especial, concluindo pela existência de débito correspondente à integralidade dos recursos federais repassados. Desse modo, imputou responsabilidade ao Sr. Cipriano Maia de Vasconcelos, titular da Sesap/RN. A Controladoria-Geral da União emitiu relatório de auditoria em concordância com as conclusões do tomador de contas.
Remetido os autos a este Tribunal, a então SecexTCE, atual AudTCE, aquiesceu às conclusões do tomador de contas e promoveu a citação do responsável, bem como a sua audiência em razão do não cumprimento do prazo estipulado para a prestação de contas (peças 35-36) . Na instrução de mérito, a unidade propôs considerar o responsável revel e julgar suas contas irregulares, condenando-o ao pagamento do débito, com a aplicação da multa prevista no art. 57 da Lei Orgânica do TCU (peças 44-46) .
Examinando os autos, entendi que não seria razoável imputar o débito integralmente ao Sr. Cipriano Maia de Vasconcelos, pois esteve à frente da Sesap/RN somente a partir de 1/1/2019, ou seja, pouco tempo em comparação à vigência total do convênio. Desse modo, proferi decisão preliminar, determinando a identificação e citação solidária dos responsáveis pela gestão dos recursos do convênio (peça 49) .
Posteriormente, a unidade instrutiva identificou que houve desvio de finalidade na aplicação dos recursos federais, pois estes foram bloqueados e transferidos das contas específicas do convênio, por determinação judicial, e utilizados para sanear passivos do Estado do Rio Grande do Norte. Desse modo, autorizei a citação do ente federado (peça 55) , devido à sua responsabilidade pelo débito.
Ademais, aderi à proposta de audiência dos seguintes gestores que estiveram à frente da Sesap/RN, por não tomarem as providências necessárias para recompor o saldo das contas específicas do convênio após os bloqueios judiciais (peças 52-55) : Luiz Roberto Leite Fonseca (desde 21/3/2013) ; José Ricardo Lagreca de Sales Cabral (desde 1/1/2015) ; Sidney Domingos Ferreira de Souza e Santos (desde 2/9/2018) ; e Cipriano Maia de Vasconcelos (desde 1/1/2019) .
Na sequência da fase instrutiva (peças 108-109) , a unidade constatou que, anteriormente aos bloqueios judiciais, os recursos federais teriam sido integralmente transferidos das contas específicas do convênio, em 13/8/2012. Em função desse desvio de finalidade, a responsabilidade pelo débito não deveria mais recair sobre o ente federado, mas sobre o Sr. Isau Gerino Vilela da Silva, titular da Sesap/RN na época, o que levou à sua citação (peça 111) . Esse encaminhamento foi feito em divergência com a proposta do auditor (peça 107) .
A fase instrutória seguinte também trouxe dois posicionamentos divergentes. O auditor entendeu que o débito deveria recair sobre mais de um responsável, sendo uma parte a cargo dos titulares da Sesap/RN que gerenciaram recursos do convênio (Sra. Eulalia de Albuquerque Alves e Sr. George Antunes de Oliveira) ; e outra parte a cargo do Estado do Rio Grande do Norte, exclusivamente sobre a parcela não devolvida à União. Assim, propôs as citações dos responsáveis, além de nova audiência ao Sr. Cipriano Maia de Vasconcelos, pelo descumprimento do prazo originalmente estipulado para prestação de contas. Tais encaminhamentos foram acompanhados pelo MPTCU, na pessoa do eminente Subprocurador-Geral Lucas Rocha Furtado.
Por sua vez, o corpo diretivo da SecexTCE entendeu que a responsabilidade pelo débito deveria ser imputada integralmente ao Sr. Isau Gerino Vilela da Silva. Desse modo, propôs o julgamento pela irregularidade das contas, condenando-o ao pagamento do débito, acrescido de multa, nos termos do art. 57 da Lei Orgânica do TCU. Além do mais, sugeriu julgar irregulares as contas do Sr. Cipriano Maia de Vasconcelos, diante do não cumprimento do prazo originalmente estipulado para a prestação de contas, condenando-o ao pagamento da multa prevista no art. 58 da mesma lei.
Feito esse resumo processual, passo a decidir.
II
Inicialmente, destaco os principais eventos relacionados à execução física e financeira do convênio. Esse histórico se torna importante para uma melhor compreensão dos fatos e posterior delimitação das responsabilidades.
As obras do Hemocentro se iniciaram em junho de 2015 e sofreram algumas interrupções por atrasos nos pagamentos à contratada desde os primeiros meses, o que trouxe prejuízos ao bom andamento do convênio. Exemplificando, a primeira medição, de julho/2015, foi paga pelo convenente cinco meses depois. Já a segunda medição, de abril/2016, foi paga apenas em abril/2017 (peça 86, p. 35) .
Como esperado, a empresa solicitou a rescisão do contrato por conta desses atrasos, resultando na paralisação das obras em setembro de 2016, antes mesmo da sua conclusão (peça 86, p. 5) . Em função disso, somente 93% da ampliação e 18% da reforma teriam sido executadas, segundo as informações da Sesap/RN. Contudo, esses percentuais não foram analisados pelo concedente, que realizou a última vistoria em abril de 2016, quando estimou a execução física em aproximadamente 60% (peça 9, p. 35-55) .
Em relação à execução financeira, os repasses do Ministério da Saúde aconteceram nas datas de 17/11/2011 e 19/12/2011, totalizando R$ 289.107,32, conforme os extratos da conta específica do convênio (peça 11, p. 3-4) .
Posteriormente, em 13/8/2012, os recursos teriam sido transferidos das contas para finalidade alheia ao objeto do convênio. Em função disso, a unidade instrutiva promoveu a citação do Sr. Isau Gerino Vilela da Silva, que estava à frente da Sesap/RN nessa data.
Contudo, compulsando os autos, verifico que essa movimentação consistiu na retirada de R$ 303.575,15 da aplicação financeira e concomitante depósito desse valor para a "conta poupança" do próprio convênio (peça 11, p. 14, 26 e 31) , de modo que os recursos continuaram disponíveis à convenente. Assim sendo, essa movimentação não trouxe desfalque às contas bancárias do convênio, sendo absolutamente incabível falar em desvio ou prejuízo. Logo, afasto de pronto a responsabilidade do gestor, de modo que suas alegações de defesa devem ser acolhidas, com o julgamento pela regularidade das contas.
Voltando à sequência dos fatos, nos primeiros meses de 2013, decisões judiciais acabaram bloqueando os recursos financeiros disponíveis ao Estado do Rio Grande do Norte, inclusive aqueles destinados à execução de convênios com a União. Assim, antes que houvesse qualquer dispêndio com a execução das obras, as verbas federais foram integralmente bloqueadas e depois transferidas para sanear os passivos do ente estadual, ou seja, para finalidade diversa daquela pactuada no convênio (peça 11, p. 60-61) .
Em seguida, em junho de 2013, o Estado recompôs os recursos na conta do convênio, no mesmo montante daqueles bloqueados por decisão judicial. Assim, ficaram novamente disponíveis R$ 312.642,74 para a execução das obras (peça 11, p. 40) .
Entretanto, em dezembro de 2013, ocorreu uma movimentação aparentemente atípica na conta corrente, concernente na transferência de R$ 173.969,09 em favor da empresa Vida em Casa Ltda. (CNPJ 04.947.934/0001-96) que não guarda relação com o objeto do convênio (peça 11, p. 46 e peça 105) . Nesse período, notei ainda outras obscuridades na movimentação financeira, ocasionadas pela incompletude dos extratos bancários da conta de investimento e da conta poupança no ano de 2013. Por exemplo, não encontrei explicações para o fato de existir um saldo de R$ 321.368,96 na conta poupança em 25/11/2013 (peça 11, p. 66) , e apenas R$ 88.311,48 disponíveis em 31/12/2013, (peça 11, p. 91) . Desse modo, outros bloqueios judiciais podem ter ocorrido e que não estão evidenciados nos autos. 
No início de 2014, os valores que sobraram nas contas específicas foram novamente bloqueados por decisão judicial (peça 11, p. 91-92) .
Apenas no final de 2015, após o início das obras, o convenente repôs R$ 193.500,00 na conta do convênio, que se destinou ao pagamento da 1ª medição, no valor de R$ 109.963,06 (peça 11, p. 106) , em favor da empresa RCC - Rede de Construção Civil Ltda. Depois, o saldo foi novamente bloqueado e transferido por decisão judicial, no início do ano de 2016 (peça 11, p. 110) .
Em 10/4/2017, o Estado aportou novos recursos na conta do convênio, no valor de R$ 256.012.74, porém, foram mais uma vez bloqueados (peça 88, p. 11) . Em 27/4/2017, um novo aporte de mesmo valor serviu para o pagamento da 2ª medição das obras, na mesma data. Após esse evento, nenhuma outra movimentação foi registrada nas contas, as quais permanecem sem saldo até os dias atuais.
Diante de todos esses eventos, constato que: (i) os recursos federais foram bloqueados por decisões judiciais e integralmente direcionados para finalidade distinta daquela pactuada pelo convênio; e (ii) os valores aportados pelo convenente serviram, essencialmente, para efetuar o pagamento de duas medições à empresa contratada. 
Ao final das contas, os repasses da União totalizaram R$ 289.107,32¿ (data-base 2011) , e os dispêndios com a contratada, R$ 365.975,80 (data-base 2015 e 2017) . Porém, vale ressaltar que o concedente é responsável por 90,90% desses gastos, ou seja, R$ 332.705,27, de acordo com a proporção da responsabilidade financeira pactuada no convênio. Atualizando esses valores (peça 121) , verifico que os repasses do concedente foram maiores que os gastos com a execução das obras. Com isso, sobressai um dano aos cofres federais de R$ 97.489,86 (data base 5/4/2023) , correspondente ao montante não devolvido ao concedente após o término do convênio.
III
Verificada a existência de débito sobre as parcelas não devolvidas, cabe apurar a quem cabe a responsabilidade pelo ressarcimento à União.
Como dito, as verbas federais acabaram sendo bloqueadas judicialmente, e utilizadas no pagamento de despesas do Estado do Rio Grande do Norte, que não guardam relação com as obras de reforma e ampliação do Hemocentro. Nesses termos, foi promovida a citação do ente federado.  
Em suas alegações de defesa, o representante do Rio Grande do Norte argumentou que "a gestão atual do Poder Executivo do Estado não integrava a Administração estadual, muito menos a Secretaria de Saúde Pública, à época dos bloqueios judiciais ocorridos na conta do convênio, não tendo tido nenhuma participação na referida irregularidade". Além do mais, que a inexecução do objeto deveu-se ao bloqueio judicial dos recursos, o que caracterizaria "força maior", suficiente para afastar a responsabilidade do estado sobre o débito.
Todavia, entendo que não assiste razão ao responsável, pois as decisões judiciais não devem se enquadrar como eventos extraordinários, muito menos de "força maior", haja vista serem eventos previsíveis e evitáveis, ainda mais no caso em concreto em que o ente federado estava envolvido no polo passivo da ação judicial.
Sendo assim, resta configurada a responsabilidade do Estado do Rio Grande do Norte pela devolução dos recursos federais bloqueados judicialmente e não utilizados na execução do convênio.
Conclusão semelhante foi adotada por este Tribunal no Acórdão 1669/2021-TCU-Segunda Câmara (Relator Ministro-Substituto Marcos Bemquerer) , em que a responsabilidade pela devolução dos valores bloqueados recaiu sobre o próprio ente estadual:
16. De fato, o emprego do saldo constante da conta específica do convênio para quitação de dívidas do ente federado, por decisão judicial, não deve ser imputado a ex-Secretários de Estado. Trata-se de irregularidade na utilização dos recursos públicos do Convênio 3.591/2004 que não foi por eles causada. Os ex-gestores não poderiam ter impedido o cumprimento da decisão judicial, muito embora pudessem ter acionado o departamento jurídico do governo para explicar que os recursos federais da conta específica tinham destino acordado com a União. (...) 
19. Assim, nos termos da Decisão Normativa/TCU 57/2004, o Estado do Rio Grande do Norte se beneficiou indevidamente dos recursos públicos federais do Convênio 3.591/2004, ainda que sequestrado por força de decisão judicial, para quitação de dívidas do próprio ente federado.
20. Tal situação, sem dúvida, caracteriza desvio de finalidade dos valores avençados e débito, que deve ser ressarcido pela aludida unidade da Federação ao concedente.
[Voto - Ministro-Substituto Marcos Bemquerer - Acórdão 1669/2021-TCU-Segunda Câmara]
Nesse sentido, concordo com a proposta da instrução antecedente, acompanhada pelo MPTCU, de responsabilizar o estado pelo débito correspondente aos recursos federais não utilizados na execução do convênio e não devolvidos à União. Contudo, entendo desnecessário requerer ao responsável novas alegações de defesa, pois considero válidos os termos da primeira citação (peça 62, p. 9-10) :
Irregularidade: aplicação de recursos federais em finalidade diversa daquela previamente pactuada por meio do Convênio 3046/2007, sem autorização prévia do órgão repassador, em benefício do ente federado, caracterizado pelo Bloqueio Judicial dos recursos e sem a devida recomposição do saldo da conta específica do convênio.
Conduta: beneficiar-se indevidamente de recursos federais para realização de ações específicas, no âmbito do Convênio 3406/2007, cuja finalidade foi desvirtuada em prol do ente federado, tendo em vista a não recomposição do saldo da conta específica do convênio, cujos recursos sofreram bloqueio judicial.
Nexo de Causalidade: O benefício indevido dos recursos federais para pagamento de valores contestados em ações judiciais alheias ao objeto do convênio resultou no desvio de finalidade na aplicação dos recursos do Convênio 3406/2007.
Portanto, deve ser fixado novo prazo para que o Estado do Rio Grande do Norte recolha aos cofres federais o débito apurado, em valores atualizados, com fundamento no art. 12, § 1º, da Lei Orgânica deste Tribunal.
Quanto às alegações de defesa do Sr. Cipriano Maia de Vasconcelos, estas não foram apresentadas no prazo consignado pela unidade técnica (peças 39-40) . De qualquer forma, considerando as conclusões já apresentadas, entendo que não cabe ao gestor a responsabilidade pelo débito apurado.
IV
Adiante, examino possível dano ao erário em relação aos recursos efetivamente gastos no convênio.
Como dito, as obras de ampliação e reforma do Hemocentro Coordenador foram parcialmente executadas, em um percentual próximo a 60%, conforme estimado pelo concedente na última vistoria, em abril de 2016. Na ocasião, o órgão juntou fotos e informações que atestaram o andamento das obras.
No curso processual, o convenente estimou em 93% a execução da ampliação, e 18% da reforma. Essa avaliação também foi encaminhada ao concedente, por meio de documentação intitulada prestação de contas, no ano de 2021, ainda que de forma extemporânea (peça 89) . Entretanto, não há nos autos qualquer parecer em relação a esses números.
De todo modo, cotejando as informações contidas nos autos, vejo que esses percentuais de execução física são condizentes com os de execução financeira. Isso porque existem dois pagamentos, no valor total de R$ 365.975,80, em favor da empresa RCC - Rede de Construção Civil Ltda., em um contrato cujo valor alcançava R$ 584.080,71. Ou seja, o percentual de execução financeira era também próximo a 60%. 
Além do mais, deve-se levar em consideração que as edificações, se bem construídas e conservadas, poderão ser aproveitadas pelo Estado do Rio Grande do Norte quando da retomada das obras. Como o concedente não apontou problemas construtivos em suas visitas in loco, e as ampliações e reformas foram feitas em local público e preservado, é baixo o risco de imprestabilidade das obras já construídas.
Ante o exposto, concluo não haver evidências que atestem dano ao erário nos pagamentos relacionados à execução das obras.
V
Passo à análise das audiências.
Os gestores que tiveram à frente da Sesap/RN foram chamados em audiência pela conduta de "não tomar as providências necessárias para a recomposição do saldo da conta específica do Convênio 3406/2007, que sofreram bloqueio judicial", o que ocasionou a irregularidade de "aplicação de recursos federais em finalidade diversa daquela previamente pactuada por meio do Convênio 3406/2007, sem autorização prévia do órgão repassador, em benefício do ente federado, caracterizado pelo Bloqueio Judicial dos recursos e sem a devida recomposição do saldo da conta específica do Convênio".
As razões de justificativas foram apresentadas pelos Srs. Luiz Roberto Leite Fonseca (peça 91) , José Ricardo Lagreca de Sales Cabral (peças 73-80) ; e Cipriano Maia de Vasconcelos (peças 86-90) . Já o Sr. Sidney Domingos Ferreira de Souza e Santos se manteve silente. Nas respostas, os gestores alegam ter tomado as providências que estavam ao seu alcance para reverter as ações judiciais, e para solicitar a recomposição dos valores bloqueados nas contas específicas do convênio.
Examinando as razões de justificativa, vejo que os gestores trouxeram evidências de que buscaram reverter o bloqueio dos recursos federais. Já a recomposição da integralidade dos valores à conta do convênio restou prejudicada pela falta de autonomia orçamentária e financeira da Sesap/RN.
Além do mais, noto que o bloqueio dos recursos federais não foi um problema exclusivo desse convênio, e aparentemente só foi resolvido com o julgamento da Arguição de Descumprimento de Preceito Fundamental (ADPF) de número 620, pelo Supremo Tribunal Federal. Na oportunidade, a Corte assentou a seguinte tese:
Os recursos públicos vinculados a convênios não podem ser bloqueados ou sequestrados por decisão judicial para pagamento de débitos do Estado estranhos ao objeto do convênio, em virtude do disposto no art. 167, VI e X, da CF, e dos princípios da legalidade orçamentária (art. 167, VI, da CF) , da separação dos poderes (arts. 2°, 60, § 4°, III, da CF) e da eficiência da administração pública (art. 37, caput, da CF) .
 (ADPF 620, Relator: Ministro Roberto Barroso, julgado em 24/02/2021) 
Diante dessas considerações, não vislumbro erro grosseiro dos gestores capaz de levar à reprovação de suas condutas em relação às ações judiciais em questão e à reposição dos valores na conta específica do convênio. Portanto, entendo que as razões de justificativas devem ser acolhidas. 
VI
Em derradeiro, trato sobre o descumprimento do prazo estipulado para o envio da prestação de contas, cuja responsabilidade foi atribuída ao Sr. Cipriano Maia de Vasconcelos, na condição de titular da Sesap/RN à época. 
O gestor foi ouvido em audiência (peças 39-40) , mas se manteve silente, de modo que a unidade instrutiva concluiu pela revelia do responsável.
Contudo, ao apresentar razões de justificativas sobre outra irregularidade (peças 86-90) , o gestor trouxe argumentos para afastar sua responsabilidade perante o mencionado descumprimento de prazo.
Alegou que, no início de sua gestão, requereu a prorrogação da vigência do convênio, porém, o Ministério da Saúde respondeu negativamente ao pedido, e concedeu-lhe um prazo adicional de dez dias para a apresentação da prestação de contas final (peça 86, p. 29) , que venceria em 5/5/2019. Afirmou ainda que a prestação de contas final deixou de ser enviada no prazo devido à não conclusão das obras, e por isso, optou pelo encaminhamento da prestação de contas parcial (peça 87) .
Contudo, entendo que seus argumentos não são aptos a justificar o atraso na prestação de contas do convênio, cujo prazo vencera inicialmente em abril de 2019, e foi prorrogado até o mês de maio daquele ano. Segundo a cláusula nona do convênio: "A prestação de contas final, relativa aos recursos recebidos deverá ser apresentada ao órgão CONCEDENTE até 60 (sessenta) dias após o término da vigência do convénio".
Portanto, apesar de afastada sua responsabilidade pelo débito, permanece a omissão do gestor sobre a prestação de contas final. Sendo assim, entendo que suas contas devem ser julgadas irregulares, com aplicação de multa, nos termos dos arts. 16, inciso III, alínea "a", 58, inciso I, 19, parágrafo único, da Lei 8.443/1992.
Diante do exposto, voto para que o Tribunal adote o acórdão que ora submeto à deliberação deste Colegiado.
TCU, Sala das Sessões, em 18 de abril de 2023.
Ministro VITAL DO RÊGO 
Relator